臺灣雲林地方法院民事判決　　　　　　　 93年度訴字第416號
原　　　告　丁○○
　　　　　　甲○○
共　　　同
訴訟代理人　洪秀一律師
被　　　告　丙○○
上列當事人間請求回復不動產所有權登記事件，本院於民國94年
4 月13日言詞辯論終結，判決如下：
    主  文
被告應將坐落雲林縣斗南鎮○○段三九五地號、地目建、面積一
四八平方公尺；同段三九五之三地號、地目建、面積一三八平方
公尺；同段三九五之四地號、地目建、面積二七二平方公尺土地
所有權移轉登記與原告公同共有。
訴訟費用由被告負擔。
    事實及理由
一、程序方面：
    按訴狀送達後，原告不得將原訴變更或追加他訴，但請求之
    基礎事實同一，或該訴訟標的對於數人必須合一確定時，追
    加其原非當事人之人為當事人，或不甚礙被告之防禦及訴訟
    之終結者，不在此限；又原告於判決確定前，得撤回訴之全
    部或一部，但被告已為本案之言詞辯論者，應得其同意，民
    事訴訟法第255 條第1 項第2 、5 、7 款、第262 條第1 項
    分別定有明文。本件原告甲○○、吳文俊起訴時請求：「(一)
    被告應就坐落雲林縣斗南鎮○○段395 地號、地目建、面積
    148 平方公尺；同段395 之3 地號、地目建、面積138 平方
    公尺；同段395 之4 地號、地目建、面積272 平方公尺土地
    （下稱系爭土地），在雲林縣斗南地政事務所（下稱斗南地
    政事務所）於民國（下同）92年7 月22日所為之分割繼承登
    記塗銷。(二)前項登記塗銷後，被告應就斗南地政事務所89年
    11月6 日、收件字號089 年南資字第071680號所為之分割登
    記，予以塗銷。(三)前項登記塗銷後，被告應將吳文賢所有坐
    落雲林縣斗南鎮○○段395 地號、地目建、面積513 平方公
    尺土地，在斗南地政事務所於89年1 月19日、收件字號089
    年南資字第005070號，以買賣為原因之移轉登記，予以塗銷
    。」嗣於93年11月19日、94年1 月10日及94年4 月13日具狀
    或言詞追加丁○○為本件之原告，並追加依據委任及寄託之
    規定，變更聲明請求被告應將系爭土地所有權移轉登記與原
    告公同共有，另於本院93年12月13日言詞辯論期日，撤回原
    告吳文俊之起訴。被告同意撤回原告吳文俊部分，惟不同意
    原告為上開訴之追加及變更。查，訴外人即原告之被繼承人
    吳永和將系爭土地所有權移轉登記與訴外人即被告之被繼承
    人吳文賢之原因關係，原為本件調查、審理之重點，亦係兩
    造攻擊防禦之所在。故本件前後訴所依據之法律關係雖然不
    同，惟請求之基礎事實相同，且不影響被告之防禦及訴訟之
    終結。另原告主張被告侵害其等之繼承權，本應以吳永和之
    全體繼承人為原告，一同起訴，當事人適格始無欠缺，原告
    追加吳永和之繼承人丁○○為原告，亦符合民事訴訟法第25
    5 第1 項第5 款之規定。從而，本件原告將原訴變更、追加
    及撤回，核無不合，應予准許。
二、原告起訴主張：
  (一)、系爭土地分割前為雲林縣斗南鎮○○段395 地號土地，原
      為吳永和所有，據證人即代書乙○○證稱：「土地暫時要
      登記在吳文賢名下…，印象中他跟我說，另外兩個兄弟有
      債務的問題，過戶後先登記在吳文賢名下，等到分割以後
      要向銀行借錢，要將吳文俊被拍賣的房子買回來」等語，
      核其所述，既因特定目的而將系爭土地移轉登記與吳文賢
      管理、處分，吳永和與吳文賢間應成立信託關係。而吳文
      賢於92年5 月24日死亡後，其信託任務已經終了，依信託
      法第10條約定，系爭土地仍屬吳永和之遺產。吳永和於91
      年9 月22日死亡時，其繼承人本有原告丁○○、甲○○及
      訴外人吳文俊、吳文賢，惟吳文俊、吳文賢於91年11月19
      日向鈞院聲明拋棄繼承，故吳永和之合法繼承人僅餘原告
      二人，原告依據信託法第63條第1 項規定，以本件起訴狀
      繕本之送達為終止信託關係之意思表示。又吳文賢死亡後
      ，被告為其繼承人，承擔吳文賢之債務，負有返還之義務
      。為此，請求被告應將系爭土地所有權移轉登記與原告公
      同共有。
  (二)、信託法第4 條第1 項規定，係為保護交易安全而設，被告
      本於繼承之法律關係取得系爭土地，並非該條所稱之「第
      三人」，本件無信託法第4 條第1項所指之情形。
  (三)、倘鈞院認為吳永和與吳文賢間無信託關係存在，其等間至
      少應成立委任及寄託混合之契約法律關係，其二人死亡後
      ，依民法第550 條規定，雙方間之委任關係消滅，原告為
      吳永和之繼承人，自得依同法第597 條規定，繼承吳永和
      隨時得請求返還寄託物之權利，吳文賢死亡後，被告為其
      繼承人，應負返還之義務，原告主張自屬有據。
  (四)、原告依據繼承與信託、委任或寄託之法律關係，請求擇一
      為原告勝訴之判決。
三、被告則辯以：據其所知，原告甲○○於84、85年間設立福民
    建設股份有限公司（下稱福民公司），董事長為原告丁○○
    ，福民公司與他人在雲林縣斗南鎮○○路東興戲院前合夥興
    建八至十棟建物，當時公司經營發生問題，積欠一些債務，
    該債務係吳永和出錢幫忙解決。同一期間，吳永和在華山國
    小附近購買一塊土地，該土地登記在吳文俊名下，85年間吳
    永和又給吳文俊3,000,000 元，讓他增建2 、3 樓。81年至
    85 年 間，吳永和身上約有4 、5 千萬現金，全被原告甲○○及吳文俊拿走，因吳文賢未分得任何財產，基於補償心理
    ，吳永和才將系爭土地過戶給吳文賢。吳永和將系爭土地所
    有權移轉登記與吳文賢，即表示要將系爭土地贈與吳文賢之
    意思，否則依據證人乙○○證述吳永和委託其辦理系爭土地
    移轉登記手續時，意識正常，倘吳永和有將系爭土地移轉登
    記與原告甲○○及吳文俊之意思，理應直接將土地登記在他
    們名下，而非先移轉登記與吳文賢，再移轉登記與原告甲○○及吳文俊。因此，吳永和將系爭土地移轉登記與吳文賢，
    即已明確表示要將系爭土地贈與吳文賢之意思，並非原告所
    主張之信託、委任或寄託等語，並聲明：原告之訴駁回。
四、兩造不爭執之事實：
  (一)、訴外人吳永和於91年9 月22日死亡，繼承人本有原告丁○○、甲○○及訴外人吳文俊、吳文賢，惟吳文俊、吳文賢
      於91年11月19日向本院聲明拋棄繼承，經本院准予備查在
      案。
  (二)、系爭土地分割前地號為舊社段395 ，原為吳永和所有，吳
      永和於89年1 月19日移轉登記與吳文賢，吳文賢於89年11
      月6 日將舊社段395 地號土地分割成系爭三筆土地，吳文
      賢於92年5 月24日死亡後，由被告繼承取得系爭土地。
五、得心證之理由：
    本件主要爭點在於吳永和係基於信託、贈與或何種原因，將
    系爭土地移轉登記與吳文賢？原告是否有權請求被告應將系
    爭土地所有權移轉登記與原告公同共有？經查：
  (一)、證人乙○○於本院93年10月28日言詞辯論期日到庭結證稱
      ：「坐落雲林縣舊社段395 地號土地於89年1 月19日辦理
      所有權移轉登記予吳文賢，是我辦理。是吳永和本人委託
      我辦理，時間是在88年11月22日…。當時有吳文賢與被告
      及吳永和三人到我事務所。當時吳永和有中風，意識清楚
      ，他跟我講土地暫時要登記在吳文賢名下，…。印象中他
      跟我說，另外兩個兄弟有債務的問題，過戶後先登記在吳
      文賢名下，等到以後要向銀行借錢，要將吳文俊被拍賣的
      房子買回來。買賣是因為土地增值稅的問題，買賣增值稅
      比較便宜，實際上沒有金錢買賣。」等語，嗣於本院94年
      4 月13日最後言詞辯論期日結證稱：「吳永和只有說他其
      他兒子都有債務，我要趕快將土地過戶吳文賢名下。（問
      ：有說要贈與給吳文賢嗎？）沒有這樣講。（問：吳永和
      有說過戶後先登記在吳文賢名下，等到分割後要向銀行借
      錢，要將吳文俊被拍賣的房子買回來嗎？）他在我那裡沒
      有這樣講。（問：為什麼上次開庭你有這樣陳述？）不是
      吳永和講的，但是被告或是吳文賢好像有說要將土地拿去
      辦理分割，分割後向銀行貸款，拿所貸得的款項將吳文俊
      被查封的房子買回來。吳永和只有說要將土地趕快過戶給
      吳文賢，因為他其他兩個兒子都有債務，其他就沒有說什
      麼了，要分割貸款都是被告跟我講的。」等語，雖前後二
      次證述之內容有些許差異，惟就有關吳永和委託其辦理過
      戶之經過，所述情節大致相同，其證詞應堪憑信。由證人
      乙○○之證詞，佐以系爭土地上有吳永和所有之建物2棟
      、吳文俊1 棟及吳文賢1 棟，吳永和原本打算將系爭土地
      分割成4 筆，由吳永和及三個兒子即甲○○、吳文俊、吳
      文賢各分得一筆等情，為兩造所不爭執（見本院卷第153
      頁），可見吳永和係為將395 地號土地辦理分割，以便持
      以向銀行借款，將吳文俊被拍賣之房子買回，但因顧及長
      子甲○○及次子吳文俊均有債務在身，為避免土地登記於
      其等名下，遭其等之債權人強制執行，故暫時將土地登記
      於吳文賢名下，並非基於贈與之意思而為所有權之移轉。
  (二)、按稱信託者，謂委託人將財產權移轉或為其他處分，使受
      託人依信託本旨，為受益人之利益或特定之目的，管理或
      處分信託財產之關係；信託關係，因信託行為所定事由發
      生，或因信託目的已完成或不能完成而消滅；信託關係消
      滅時，信託財產之歸屬，除信託行為另有訂定外，依下列
      順序定之：1.享有全部信託利益之受益人。2.委託人或其
      繼承人，信託法第1 條、第62條、第65條分別定有明文。
      查，吳永和將395 地號土地移轉登記與吳文賢，係為將該
      土地辦理分割，以為擔保向銀行借款，將吳文俊被拍賣之
      房子買回等情，已如前述。而吳文賢於89年1 月19日土地
      辦理過戶後，確於同年11月6 日將395 地號土地分割成系
      爭土地三筆，並辦理分割登記，為兩造所不爭執，並有系
      爭土地登記謄本及異動索引在卷可稽（見本院卷第11-17
      頁），足認吳永和係為達成特定之目的，始將395 地號土
      地移轉與吳文賢管理或處分，吳永和與吳文賢間應有信託
      關係存在。又系爭土地周圍因有他人所有之土地，故雖經
      分割仍無法向銀行貸得款項等情，復為兩造所不爭執（見
      本院卷第168 、169 頁背面），則吳永和欲以分割後之土
      地供作擔保，向銀行借款買回吳文俊所有建物之目的即無
      法達成。系爭信託目的既不能完成，吳永和與吳文賢間之
      信託關係因而消滅，依信託法第65條規定，系爭土地即應
      歸屬委託人吳永和所有。
  (三)、次按遺產繼承人，除配偶外，依下列順序定之：1.直系血
      親卑親屬。2.父母。3.兄弟姊妹。4.祖父母；繼承人自繼
      承開始時，除本法另有規定外，承受被繼承人財產上之一
      切權利義務；繼承人有數人時，在分割遺產前，各繼承人
      對於遺產全部為公同共有；第1138條所定第一順序之繼承
      人中有拋棄繼承權者，其應繼分歸屬於其他同為繼承之人
      ，民法第1138條、1148條、1151條、1176條有明文規定。
      查原告丁○○為吳永和之配偶，與吳永和育有三子，依序
      為長子即原告甲○○、次子吳文俊及三子吳文賢。吳永和
      於91年9 月22日死亡後，吳文俊、吳文賢均已向本院聲明
      拋棄繼承，經本院准予備查在案，有吳永和之死亡證明書
      、聲明拋棄繼承狀、繼承權拋棄書、吳永和之繼承系統表
      及吳文俊、吳文賢之印鑑證明附卷足憑（見本院卷第10、
      128-133 頁），並經本院依職權調閱本院91年度繼字第43
      7 號拋棄繼承卷查明屬實，原告主張其二人為吳永和之繼
      承人，應屬真實。揆諸上開規定，吳永和死亡後，系爭土
      地即應歸屬原告二人公同共有。吳文賢於92年5 月24日死
      亡，被告為其繼承人，並因繼承而取得系爭土地所有權（
      見本院卷第49-69 頁），自應負返還之義務。
六、從而，原告依據繼承及信託之法律關係，請求被告應將系爭
    土地所有權移轉登記與原告公同共有，為有理由，應予准許
    。原告上開主張既屬有理，則其另以委任、寄託之規定請求
    ，即毋庸再予審酌。
七、本件事證已臻明確，兩造其餘攻擊防禦方法及所提之證據，
    核與判決結果不生影響，不再一一予以論述，併此敘明。
八、訴訟費用負擔之依據：民事訴訟法第78條。
中　　華　　民　　國　　94　　年　　4 　　月　　27　　日
                  民事第一庭    法  官    蔡碧蓉
以上正本係照原本作成。
如對本判決上訴，須於判決送達後20日內向本院提出上訴狀（附
繕本）。
中　　華　　民　　國　　94　　年　　4 　　月　　27　　日
                                書記官    蔡嘉萍
